【裁判字號】    97,重訴,357
【裁判日期】    971231
【裁判案由】    損害賠償
【裁判全文】
臺灣臺中地方法院民事判決             97年度重訴字第357號
原      告  乙○○
            庚○○
前二人共同
訴訟代理人  楊榮富律師
被      告  戊○○
訴訟代理人  柯伊伶律師
    主    文
被告應給付原告各新臺幣伍佰陸拾萬貳仟陸佰參拾參元整，及均
自九十七年八月六日起至清償日止按年息百分之五計算之利息。
訴訟費用由被告負擔。
本判決於原告各以新臺幣壹佰捌拾柒萬元或等值台灣銀行無記名
可轉讓定期存單供擔保後，得假執行。被告如於假執行程序實施
前依序以新臺幣伍佰陸拾萬貳仟陸佰參拾參元整為原告預供擔保
後，得免為假執行。
    事實及理由
壹、原告主張：
一、緣坐落台中縣番子寮段109-6地號土地，面積1,549㎡，原係
    訴外人賴金燦所有，於民國79年10月13日經訴外人丙○○仲
    介，由原告2人及被告每人各出資1/3，向賴金燦各購得持分
    1/3，因該土地為一般農業區農牧用地，三人中只有被告具
    自耕農身分，原告2人遂將其各自之1/3持分，均借用被告名
    義辦理所有權移轉登記。又上開109-6地號土地於出售前之7
    9年9月11日，即因訴外人賴金燦向訴外人英勝吉借款新台幣
    （下同）300萬元，而設定300萬元普通抵押權，併辦畢抵押
    權設定登記。再上開土地於80年5月14日逕為分割，新增番
    子寮段109-187地號土地，面積222㎡，嗣於80年6月18日變
    更編定為一般農業區水利用地；前揭抵押權之設定登記，亦
    分別轉載存在於番子寮段109-6地號及109-187地號土地上。
    又為塗銷上開109-6、109-187地號土地上之抵押權登記，於
    81年8月12日由被告各將上開土地以買賣為原因，移轉登記
    持分5384/10000與英勝吉之子英宗岳，致被告權利剩餘額各
    為4616/10000。另84年6月13日地籍圖重測，番子寮段109-6
    地號土地重測後為公教段760地號土地（下稱系爭760地號土
    地），番子寮段109-187地號土地重測後為公教段759地號土
    地（下稱系爭759地號土地）。
二、上開公教段759、760地號土地於95年4月間，原告乙○○各
    將其持15387/100000出售與第三人陳蔡玉貞，詎被告拒絕移
    轉，致使原告乙○○遭買主陳蔡玉貞追回價款並賠償違約之
    損害。原告乙○○受此教訓後，為免被告制肘，乃徵得原告
    庚○○及被告之同意，於95年6月間三人共同委任訴外人甲○○辦理共有物分割，約定公教段760-1地號土地（下稱系
    爭760-1土地）為原告乙○○所有，760-2地號土地（下稱系
    爭760-2地號土地）為原告庚○○所有，760-3地號土地（下
    稱系爭760-3地號土地）則分歸被告所有，惟仍以被告名義
    辦畢分割登記。詎被告未徵得原告2人之同意，於97年4月21
    日擅自將分割後之上開3筆土地及公教段759地號之土地，以
    16,807,900元出售與亨都建設公司，並分別以孫寶玲、羅超
    仁名義辦畢所有權移轉登記。原告2人於事後知悉，即以存
    證信函通知被告出面解決，惟未獲置理。
三、按借名契約係無名契約之一種，民法並未明文規定其成立要
    件及效力，因其係以當事人間之信任為基礎而成立之契約，
    其性質上與信託契約較為相近。次按信託法於85年公布時無
    溯及適用之相關規定，基於實體從舊之原則，在信託法施行
    前所成立之信託契約，並無信託法之適用，依實務見解，因
    其性質係以當事人之信任為其基礎，故應類推適用民法委任
    關係。本件借名契約之成立乃發生於信託法生效之前，依上
    述說明，解釋上應類推適用民法第549條終止委任契約之規
    定，即當事人任何一方得隨時終止契約。系爭759、760地號
    土地既屬借名登記於被告名下，原告2人即得依前揭規定終
    止委任契約，請求被告分別將系爭760-1地號土地、760-2地
    號土地依序移轉登記與原告乙○○、庚○○，茲以本件起訴
    狀繕本送達資為終止委任契約之意思表示。惟該2筆土地既
    遭被告擅自出售與亨都建設公司，並辦畢所有權移轉登記與
    孫寶玲、羅超仁，被告已無法履行移轉登記之義務，要屬可
    歸責於被告之給付不能，原告2人自得依民法第226條第1項
    之規定請求損害賠償。因被告將系爭760-1、760-2、760-3
    地號及759地號土地以16,807,900元出售與亨都建設公司，
    原告等2人自各得請求5,602,633元之損害賠償。（計算式：
    16,807,900÷3＝5,602,633）
四、被告明知系爭760-1地號土地為原告乙○○所有，系爭760-2
    地號土地為原告庚○○所有，系爭959地號土地為原告2人各
    持分1/3，均只借被告名義辦理登記，詎未經原告等2人同意
    ，擅自出售與亨都建設公司，自屬故意不法侵害他人之權利
    ，原告等2人亦得依民法第184條第1項請求損害賠償，茲暫
    以系爭土地之買賣價款為損害額，併自本件起訴狀繕本送達
    之翌日至清償日止，按年息5%計算之利息，爰原告2人分別
    請求被告各賠償5,602,633元之損害。再者，被告擅將歸屬
    於原告乙○○之系爭760-1地號土地，歸屬原告庚○○之系
    爭760-2地號土地，及原告2人各有持分1/3之系爭759地號土
    地，出售予他人，而獲有買賣價款之利益，致使原告2人之
    權利受有不能回復之損失，核屬不當得利。原告2人亦非不
    得依民法第179條之規定，請求被告各別返還5,602,633元之
    不當利益。
五、對被告抗辯之陳述：
（一）參諸最高法院87年度台上字第1229號判決要旨，足徵司法
      實務上尚有否認爭點效理論之見解。退步言之，即令採憑
      爭點效之理論，亦有其適用之要件，必須前後訴之「當事
      人同一」，「前訴之判決無顯然違背法令」，且「當事人
      於後訴復未提出新訴訟資料足以推翻原判斷」等情形，始
      應受前訴重要爭點判斷之拘束，此有最高法院95年度台上
      字第1972號判決可參。基此，若當事人已於後訴提出新訴
      訟資料足以推翻前訴之判斷，要無爭點效理論之適用。被
      告所舉本院96年度訴字第394號判決，於判決理由中固認
      定無法證明該事件之當事人即乙○○與戊○○間有借名關
      係存在，然原告庚○○既非該事件之當事人，自不受該事
      件重要爭點判斷之拘束。再者，原告2人於本件訴訟確有
      足以推翻該事件判斷之新訴訟資料，自無爭點效理論之適
      用，本院並不受該判決重要爭點判斷之拘束，原告2人亦
      得作不同之主張。
（二）原告庚○○及其妻丙○○係受被告之教示，避免原告乙○○以每坪67,500元之價格，將系爭土地乙○○應有之持分
      移轉予聚合發公司，破壞系爭土地之行情，致影響渠等嗣
      後出售系爭土地之價格，而於本院95年度中簡字第8224號
      事件（按該訴訟係聚合發公司借用乙○○名義起訴）作證
      時「隱瞞」79年間與原告乙○○、被告戊○○合資購買系
      爭土地之事實，以阻撓原告乙○○將系爭土地之應有部分
      過戶登記予聚合發公司指定之人陳蔡玉貞。是以自不得憑
      以渠等2人於上開事件之供述內容，遽認兩造間就系爭土
      地並無借名關係存在。
六、並聲明：
（一）如主文第一項所示。
（二）原告各願以現金或等值台灣銀行無記名可轉讓定期存單為
      被告供擔保，請准宣告假執行。
貳、被告則以：
一、原告乙○○於96年3月間曾以兩造間有借名登記契約為由，
    起訴請求被告返還土地，經本院調查審理後，以原告乙○○
    無法證明兩造間有借名登記契約存在，而駁回原告乙○○之
    訴（案號：96年度訴字第594號，股別：正股），該案因原
    告乙○○未上訴而告確定。該確定判決理由中，曾就兩造間
    是否有借名登記契約存在之重要爭點，本於當事人辯論之結
    果已為判斷，揆諸最高法院88年度台上字第2230號判決之見
    解，原告就該相同爭點再提起之本件訴訟，即不得再為相反
    之主張，法院亦不得作相反之判斷，以符民事訴訟法上之誠
    信原則。是兩造間既經前案確定判決認定並無借名登記契約
    之存在，原告又本於相同主張提起本件訴訟，顯屬無稽。
二、被告於79年間與訴外人賴金燦之子聯繫並接洽買賣系爭759
    、760地號土地事宜，待價金及細節談妥後，由賴金燦出面
    與被告簽約，買賣價金300多萬元，均由被告以現金及被告
    為發票人之支票給付，據此，被告既為系爭土地所有權人，
    自有權出售土地，無損害賠償及不當得利之問題。再者，原
    告乙○○提出上開訴訟前，更曾於95年11月1日訴請被告返
    還土地（案號：95年度中簡字第8224號，股別：河股，嗣經
    原告乙○○撤回訴訟而終結）。當時原告乙○○主張79年間
    其有出資三分之一，並將價金交付訴外人丙○○代向原地主
    辦理買賣事宜，因其與原告庚○○未具自耕農身分，故將土
    地借名登記於被告名下，但該案審理時，丙○○出庭作證稱
    ：「（問：你是否有出面幫兩造處理過土地問題？）沒有出
    面處理。」、「（問：兩造有無拿錢給你要你去找系爭土地
    地主買賣土地事宜？）我完全沒有介入這件買賣。」、「（
    問：系爭土地庚○○有無出錢一起買？）我不知道，我不清
    楚。」、「（問：79年間買賣系爭土地時，原告有無拜託你
    去跟地主說要買該土地？）那麼久了，我也忘記了，而且我
    也沒有從原告那邊拿過錢。」；另原告庚○○亦曾於該案出
    庭作證稱：「（問：79年間有無自耕農身份？）沒有。我很
    久以前就有自耕農身份。」、「（問：是否知道台中縣大里
    市○○段759地號土地是被告自行買賣或與人出資合買？）
    那麼久了，我不清楚。很久之前被告有告訴我他要買這土地
    ，但是我沒有出錢跟他合買，我連地主是誰都不清楚，我也
    不清楚有無其他人與他合買系爭土地。」、「（問：有無聽
    說過原告也有要買這筆土地？）我只是有聽說過原告也有意
    要買而已。我也不清楚原告有無自耕農身份。」，益足見原
    告主張其等有共同出資、兩造間有借名登記之事實，均非實
    在。
三、關於3人合資之情節，原告庚○○陳稱原告乙○○與丙○○
    與賣主談妥價格，送達定金後，丙○○方拜託原告乙○○讓
    被告共有一份，收定金時由沈代書打契約，之後才讓被告參
    加一份云云，原告乙○○付定金時，既未決定讓被告共有一
    份，則系爭土地以何人名義簽訂買賣契約？又原告乙○○陳
    稱：「我支付定金時有請沈代書打合約，當時就以被告為買
    受人。當時我和丙○○講好，用被告戊○○名義登記，事後
    丙○○再跟戊○○講這件事情。我當時和丙○○提到要讓被
    告參加一份合資，是在送完定金打完合約後才決定的。」云
    云，送達訂金時既尚未決定讓被告共有一份，則何以打合約
    時就以被告為買受人？兩人所述顯均不合常情，又無法提出
    契約書以證真實，實難採信。再者，關於價金支付情節，原
    告庚○○陳稱：「價格講好之後，原告乙○○跟我太太到賣
    主那裡送達定金....... 以後的餘款都是由原告乙○○跟我
    太太去送」；原告乙○○則陳稱：「第一次支付定金的時候
    ，被告沒有去，第二次付款的時候，三個人都有去」，對於
    支付餘款時被告究竟是否有去，兩人陳述情節亦顯然不一，
    況原告乙○○於另案（95年中簡字第8224號返還土地事件）
    起訴狀中乃主張係「將買賣土地價金交予訴外人丙○○，由
    丙○○代向原地主辦理土地買賣事宜」等語，前後所述均矛
    盾不一，顯見所言不實。
四、對於購買系爭土地之動機，原告二人陳稱乃乙○○認為系爭
    土地發展性不錯云云，惟系爭土地於79年間移轉登記於被告
    名下後，均未開發及利用，其二人亦陳稱均未約定分管且多
    年來均無分擔稅金，如系爭土地發展性良好，豈有可能閒置
    十餘年均未開發利用？如係三人合資，豈有可能均未約定分
    管？稅金亦均未分擔？再再均顯見原告所述不合常情。原告
    庚○○於另案95年中簡字第8224號返還土地事件審理時，即
    已具結證稱沒有出錢合買土地，甚至連地主是誰都不清楚等
    語，原告庚○○非無社會經驗之人，如非屬事實，豈有可能
    甘冒偽證之風險而故意證述對其不利之事實，足見原告庚○○於本訴訟中改稱有合資云云，非屬事實。
五、系爭土地本無價值，此由被告自79年間購買以來，均無開發
    利用或轉售可知。嗣約於94、95年間，因台中縣政府四號生
    活圈道路之規劃興建，系爭土地價格看漲，原告乙○○因曾
    任二屆大里鄉鄉長及縣議員，政商關係良好（現任大里市長
    林仲毅為乙○○之子），且以土地開發為業，得知系爭土地
    將來價格看漲，即出面與被告洽談土地仲介買賣事宜。原告
    乙○○欲仲介系爭土地當時，曾向被告表示其政商關係良好
    ，如向建商表示其亦為共有人，可爭取較好之價格云云，故
    其對外均自稱為共有人。未料原告乙○○嗣後未經被告同意
    ，即擅自於95年4月22日與聚合發公司簽約出售系爭土地（
    指定登記人陳蔡玉真），簽約後才告知被告此事，被告因未
    授權原告乙○○擅自出售土地，雙方因此衍生糾紛。原告乙○○因私下已收受聚合發公司定金，對聚合發公司無法交待
    ，且被告嗣後拒絕其仲介土地，其因而無法獲利，故一再藉
    詞合資之事實提出訴訟。又於95年6月間，因聚合發公司大
    力規劃開發鄰近土地，系爭土地共有人英宗岳亦已同意出售
    土地，故聚合發公司委託代書前來辦理分割英宗岳之土地轉
    讓事宜；另被告遲不同意出售土地，將嚴重妨礙聚合發公司
    對鄰近土地之開發，故代書建議如不出售，將來亦可考慮以
    「土地交換」的方式來處理。蓋聚合發公司將附近土地規劃
    興建為三個區段，故建議被告將土地配合分割成三塊，將來
    可考慮與聚合發公司三個區塊內的土地作交換；且因分割面
    積並無減少，代書費用亦無須被告負擔，對被告並無不利，
    故被告同意先辦理分割。因此系爭土地分割成三塊乃考量將
    來與建商交換土地用，與三人是否合資無關，如確有三人合
    資之事實，當時即可同時辦理過戶予原告二人名下，豈有可
    能仍登記於被告名下造成今日之糾紛。
六、綜上所述，兩造間並無借名登記之事實，原告等乃因不滿被
    告事後自行出售土地予亨都建設公司，致其等無法仲介獲利
    ，甚至須對聚合發公司負損害賠償責任，故藉詞提出本件訴
    訟冀圖獲利。
七、並聲明：原告之訴及假執行之聲請均駁回。如受不利判決，
    請准供擔保免為假執行。
參、兩造爭執與不爭執事項：
一、不爭執之事項
(一)台中市○里市○○段第760地號 (重測前為同市○○○段第
    109之6地號)土地於分割前，係登記為被告及訴外人英宗岳
    共有，其2人之應有部分分別為4616/10000及5384/10 000，
    其後該土地分割為同段760地號、760之1地號、760 之2地號
    、760之3地號與系爭土地等4筆土地，其中760之1地號土地
    及同段760之2地號、760之3地號土地均登記為被告所有，目
    前所有權人為訴外人孫寶玲、羅超人，應有部分各1/2。
(二)台中市○里市○○段第759地號 (重測前為同市○○○段第1
    09之187地號)土地於分割前，係登記為被告及訴外人英宗岳
    共有，其2人之應有部分分別為4616/10000及5384/ 10000，
    目前所有權人為訴外人孫寶玲、羅超人，應有部分各1/2。
(三)被告於於97年4月間將其所有上揭一、二所示土地出售他人
    ，出售價金為1680萬7900元，登記所有權人為訴外人孫寶玲
    、羅超人，應有部分各1/2。
(四)原告乙○○曾對被告提起返還第一項所示土地之訴，經本院
    以96年度訴字第594號判決駁回確定在案，理由為原告不能
    證明：上開地段760地號土地於分割前登記為被告所有之應
    有部分10000分之4616，實係由兩造及訴外人庚○○3人各出
    資1/3所共同購買，其僅係將應歸其所有之權利  範圍1/3借
    用被告之名義登記；該項借名登記之法律關係，業經兩造合
    意終止，且被告同意將上述土地分割後之系爭土地所有權移
    轉登記為其所有等事實，係屬真實，自應承受該等利己事實
    無法證明所生之不利益，則其主張該項借名登記之法律關係
    ，業經兩造之合意及被告收受其表明終止意思之本件起訴狀
    繕本而告終止，依據民法第259條第1款及第179條規定，請
    求被告將系爭土地移轉登記為其所有，為無理由。
(五)原告庚○○曾於原告起訴請求被告返還第二項所示土地之訴
    中 (本院95年度中簡字第8224號96年2月6日言詞辯論)到庭
    作證證稱：「很久以前就沒有自耕農身分」「 (是否知道台
    中縣大里市○○段759地號土是被告自行買賣或與人出合買
    ?) 那麼久了，我不清楚。很久之前被告有告訴我他要買這
    土地，但是我沒有出錢跟他合買，我連地主是誰都不清楚，
    我也不清楚有無其他人與他合買系爭土地」「 (有無聽說過
    原告也要買這筆土地?) 我只是有聽說過原告也有意要買而
    已。我也不清楚原告有無自耕農身分」。
二、爭執之事項
(一)原告乙○○與被告間有無於79年間合資購買台中縣大里市
    ○○段第759、760地號土地，並借名登記於被告名下？
(二)就前揭第一項事由，就分割移轉前之系爭760地號土地部分
    ，有無本院另案（96年度訴字第594號）判決爭點效之效力
    ？
(三)原告庚○○與被告間有無於79年間合資購買台中縣大里市
    ○○段第759、760地號土地，並借名登記於被告名下？
肆、原告主張，系爭土地業經被告於97年4月21日1680萬7900元
    出售與訴外人亨都建設公司，並分別以孫寶玲、羅超仁名義
    辦畢所有權移轉登記。又證人甲○○受聚合發建設公司之委
    託辦理台中市○里市○○段第760地號土地分割為同段760
    地號、760之1地號、760之2地號、760之3地號等事宜，而相
    關土地規費是由聚合發建設公司所支付等事實，為被告所不
    爭執，此部分主張，堪信為真實。
伍、法院之判斷：
一、原告乙○○與被告間有無於79年間合資購買台中縣大里市
    ○○段第759、760地號土地，並借名登記於被告名下？
（一）按解釋契約，固須探求當事人立約時之真意，不能拘泥於
      契約之文字，但契約文字業已表示當事人真意，無須別事
      探求者，即不得反捨契約文字而更為曲解。又解釋當事人
      所立書據之真意，以當時之事實及其他一切證據資料為其
      判斷之標準，不能拘泥字面或截取書據中一二語，任意推
      解致失真意（最高法院17年上字第1118號、19年上字第28
      號判例參照）。次按法院依自由心證判斷事實之真偽，不
      得違背論理及經驗法則，民事訴訟法第222條第3項定有明
      文。所謂論理法則，係指依立法意旨或法規之社會機能就
      法律事實所為價值判斷之法則而言。所謂經驗法則，係指
      由社會生活累積的經驗歸納所得之法則而言；凡日常生活
      所得之通常經驗及基於專門知識所得之特別經驗均屬之（
      最高法院91年度台上字第1613號判決參照）。
（二）原告主張坐落台中縣番子寮段109-6地號土地，面積1,549
      ㎡，原係訴外人賴金燦所有，於79年10月13日經訴外人丙○○仲介，由原告2人及被告每人各出資1/3，向賴金燦各
      購得持分1/3，因該土地為一般農業區農牧用地，三人中
      只有被告具自耕農身分，原告2人遂將其各自之1/3持分，
      均借用被告名義辦理所有權移轉登記。上開109-6地號土
      地於出售前即因訴外人賴金燦向訴外人英勝吉借款300萬
      元，而設定300萬元普通抵押權，併辦畢抵押權設定登記
      。再上開土地於80年5月14日逕為分割，新增番子寮段109
      -187地號土地，面積222㎡，前揭抵押權之設定登記，亦
      分別轉載存在於番子寮段109-6地號及109-187地號土地上
      。又為塗銷上開109-6、109-187地號土地上之抵押權登記
      ，於81年8月12日由被告各將上開土地以買賣為原因，移
      轉登記持分5384/10000與英勝吉之子英宗岳，致被告權利
      剩餘額各為4616/10000。又於95年6月間原告等2人及被告
      共同委任訴外人甲○○辦理共有物分割，約定公教段760-
      1地號土地為原告乙○○所有，760-2地號土地為原告庚○○所有，760-3地號土地則分歸被告所有，惟仍以被告名
      義辦畢分割登記。詎被告未徵得原告等2人之同意，於97
      年4月21日擅自將分割後之系爭3筆土地及公教段759地號
      之土地，以16,807,900元出售與亨都建設公司，並分別以
      孫寶玲、羅超仁名義辦畢所有權移轉登記。系爭759、760
      地號土地既屬借名登記於被告名下，原告等2人即得類推
      適用民法第549條規定終止委任契約，請求被告分別將系
      爭760-1、760-2地號土地依序移轉登記與原告等2人，茲
      以本件起訴狀繕本送達資為終止委任契約之意思表示。而
      該2筆土地遭被告擅自出售與亨都建設公司，並辦畢所有
      權移轉登記與孫寶玲、羅超仁，被告已無法履行移轉登記
      之義務，原告爰依債務不履行、侵權行為之法律關係請求
      損害賠償及不當得利法律關係請求返還不當利益。又原告
      庚○○及其妻丙○○係受被告之教示，避免原告乙○○以
      每坪67,500元之價格，將系爭土地乙○○應有之持分移轉
      予聚合發建設公司，破壞系爭土地之行情，致影響渠等嗣
      後出售系爭土地之價格，而於本院95年度中簡字第8224號
      事件作證時「隱瞞」79年間與原告乙○○、被告戊○○合
      資購買系爭土地之事實，以阻撓原告乙○○將系爭土地之
      應有部分過戶登記予聚合發公司指定之人陳蔡玉貞。是以
      自不得憑以渠等2人於上開事件之供述內容，遽認兩造間
      就系爭土地並無借名關係存在等語。被告則以前揭情詞置
      辯。經查：
    1.證人辛○○於本件97年10月22日言詞辯論程序中證稱：「
      （台中縣番子寮段109-6地號土地，原本是否是你父親賴
      金燦所有？）是我買的，因為我沒有自耕農身分，所以登
      記在我父親賴金燦名下。上開這筆土地在79年間有賣出。
      79年當時賣土地的事情是我在處理。...... 但是是好幾
      個人來跟我談。此筆土地有支付訂金。........ 送訂金
      給我也是二、三個人來我家，好像有一個女的，........
      送訂金的時候，乙○○我有印象。........ 除了訂金之
      外，還有一次支付價款，對方開支票給我。交支票給我的
      時候，對方來二、三個人，簽契約書的時候，約定要登記
      給被告的名字，我有印象。........ 對方開支票給我的
      時候，我有問他們為什麼每次來都那麼多人，他們說是合
      股，沒有講是誰，但是合股的人都姓林，......... 跟我
      接觸過的人大概都一樣。他們來都是來好幾個，不是一個
      人跟我談。...... 」、「（你是否知道此筆土地是誰出
      資購買的？）我不知道是誰出資，........ 他們一夥進
      來，他們都姓林，我好像聽原告乙○○講是合股，......
      ... 」、「買賣合約書上賴金燦代理人的章、指印都是我
      蓋的，當時簽買賣合約書的時候，有幾個人我忘記了，但
      是買方每次來都是好幾個。....... 」等語，再證人丙○○於本件97年10月22日言詞辯論程序中證稱：「（你是否
      知道台中縣番子寮段109-6土地買賣的事情？）我知道。
      這筆土地是在79年買賣的。這筆土地原來是農地，由老鄉
      長乙○○跟我講說，19甲那裡有塊農地要賣，叫我去接洽
      賣主。若是談成之後，原告乙○○要跟我合資購買。結果
      我談價格談好之後，跟原告乙○○報告，我們二個人領現
      金跟請一位代書，送訂金到地主家。過了約一個月後，我
      跟原告乙○○講，叫他讓我的姪子參加一份，給他『牽成
      』一下，經過一陣子之後，才和我姪子一起去付款。要登
      記的時候，農業用地需要自耕農的身分才能登記，剛好被
      告戊○○有自耕農的身分，所以才借用他的姓名作為登記
      人。訂金是我、原告乙○○、沈代書一起去，支付餘款是
      我、沈代書、原告乙○○、被告戊○○一起去。這筆土地
      是三個人原告乙○○、原告庚○○、被告戊○○三人合資
      的，因為我是仲介，所以我的份給原告庚○○。........
      我曾經在臺中地院95年度中簡第8224號事件作證時稱：我
      完全沒有介入這件買賣的說法的原因是，當時被告戊○○
      接到法院的通知，來家裡拜託我，叫我說：時間已經過了
      那麼久了，叫我說不知道，忘記了，無論如何要讓老鄉長
      原告乙○○賣不成，不要讓他賣的那麼便宜。」等語，又
      證人己○○於本件97年10月22日言詞辯論程序中證稱：「
      （你是否是聚合發建設公司的董事長？）實質的負責人。
      原告乙○○、原告庚○○、被告戊○○、證人丙○○我都
      認識，他們曾經都有到過我公司過。他們到我公司是要談
      賣土地的事情，當時在大里市○○段760地號土地附近，
      我們在整批洽購。......... 原告乙○○、原告庚○○、
      被告戊○○接洽的時候，都是他們三個人一起來，來的時
      候，都是原告乙○○先來，接著原告庚○○來，當時我的
      感覺是原告乙○○要賣，原告乙○○說土地是他們三個人
      共同的，在整個談論的過程當中被告戊○○只對價格有意
      見，從來沒有對土地是三人共有的事情反對過。.......
      」等語，另證人甲○○於本件97年11月26日言詞辯論程序
      中證稱：「........ 系爭土地會分割成三筆的原因，是
      透過關係取得英宗岳的持分，94年間曾經約在聚合發公司
      接待中心，原告乙○○、原告庚○○、被告戊○○、我（
      聚合發老闆委託我）大家在那裡簽約，被告戊○○嫌土地
      價格太低，所以才破局。後來透過關係人廖慶銓跟被告戊○○協調還是無法談成，英宗岳是全權同意我的規劃，因
      為他與被告戊○○是共有關係，我跟被告戊○○說明，他
      也信任我將印鑑證明交給我，我就把該760地號土地分割
      成四塊，最大的一塊按照英宗岳的持分分割，另外因為向
      原告乙○○購得，760-1該部分就按英宗岳部分緊連，中
      間部分即760-2則分割原告庚○○，760-3部分則歸被告戊○○，分割的方式是經過原告庚○○、被告戊○○同意的
      ，至於原告乙○○英宗岳部分則全權授權聚合發處理。..
      ...... 在94年底或95年初的時候，我們曾經在聚合發公
      司的接待所要簽約，被告戊○○有口頭承認系爭土地是他
      們三人共有的。我才相信兩造是共有的。...... 」、「.
      ......... 我打電話給被告戊○○，跟被告戊○○說，這
      塊地英宗岳、原告乙○○都已經簽約了，你是否要找原告
      庚○○一起協調一下。被告戊○○知道原告乙○○把他的
      持分賣掉的時候的反應是說是原告庚○○不同意以這個價
      格賣出，不是他不願意以這個價格賣出。被告戊○○沒有
      跟我講系爭土地是他的，而原告乙○○卻可以賣掉他的土
      地。........ 」、「........ 在接待中心被告戊○○承
      認土地是三人共有的情形是，當時原告乙○○說系爭土地
      是三人共有的，我有問被告戊○○，被告戊○○沒有否認
      ，........ 」等語。證人辛○○係79年間處理台中縣番
      子寮段109-6地號土地（分割後為台中縣番子寮段109-6、
      109-187地號土地，重測後為台中縣大里市○○段760、75
      9地號土地即系爭土地）之當事人，依其上揭證詞及一般
      社會客觀經驗可知，若系爭土地係屬獨資，為何每次買方
      都是好幾個人與辛○○接洽系爭土地買賣事宜，且其中一
      人還包括原告乙○○。況證人即處理系爭土地買賣契約之
      代書丁○○到庭證述略以：我當時是聽介紹人丙○○說這
      筆土地是合夥購買的... 丙○○叫我過去。當時寫買賣契
      約書在場的人有賣方的兒子 (證人辛○○）、丙○○、被
      告原告乙○○，至於那些人合夥我不知道。會登記在被告
      名下，是因為被告有自耕農資格。...79年10月13日訂金
      已經支付，第一次簽約的時我不知道，第二次我才知道，
      我有跟他們說，訂金部分要列入契約期款，訂金要撕掉，
      所以在79年10月13日將之前支付的訂金列入期款。...
      本件是丙○○找我去辦理的，她說：她有介紹一塊土地，
      是原告乙○○看一塊土地，叫丙○○當仲介人，丙○○只
      說，她們是共同購買而已，至於是誰合買的我不知道等語
      (97年12月17日筆錄參照)。證人丁○○既係在場處理系爭
      土地買賣契約之代書，與兩造復無親誼債務糾葛，所為證
      言自屬可信。基此，系爭土地買賣方式係屬「合股」購買
      ，並非「獨資」購買。再依證人丙○○、己○○、甲○○
      、丁○○前揭證詞及一般社會客觀經驗可知，若系爭土地
      係屬獨資，為何聚合發建設公司之實際負責人己○○與被
      告在聚合發公司洽談系爭土地之買賣事宜時，原告等2人
      亦在場與己○○商談該買賣事宜；被告雖辯稱原告乙○○
      欲仲介系爭土地當時，曾向被告表示其政商關係良好，如
      向建商表示其亦為共有人，可爭取較好之價格，故原告乙○○對外均自稱為共有人云云，若被告上開所言屬實，則
      為何原告庚○○亦至聚合發公司與己○○商談系爭土地之
      買賣事宜。準此，系爭土地是由原告等2人 (原合夥人丙○○於簽約前將合夥權利轉讓與其餘合夥人乙○○、被告
      ) 時及被告各出資3分之1所共同合資購買，而原告等2人
      將其各自之3分之1持分，均借用被告名義辦理所有權移轉
      登記。故被告辯稱系爭土地確實是伊獨資所購買乙事，要
      屬無據，難予採信。
    2.至被告辯稱伊遲不同意出售系爭土地，此將嚴重妨礙聚合
      發公司對鄰近土地之開發，故代書甲○○建議如不出售，
      將來亦可考慮以「土地交換」的方式來處理。蓋聚合發公
      司將附近土地規劃興建為3個區段，故建議被告將土地配
      合分割成3塊，將來可考慮與聚合發公司3個區塊內的土地
      作交換；且因分割面積並無減少，代書費用亦無須被告負
      擔，對被告並無不利，故被告同意先辦理分割。因此系爭
      土地分割成3塊乃考量將來與建商交換土地用，與三人是
      否合資無關云云。惟查證人甲○○於本件97年11月26日言
      詞辯論程序中證稱：「....... 我與原告乙○○的持分簽
      約之後，有在被告戊○○家裡談過2、3次，後來被告戊○○的態度也轉變不願意賣了，所以後來才促成分割的事情
      。........ 」、「....... 系爭土地分成三筆，跟聚合
      發以地換地是二回事，以地換地是我跟聚合發建議，當時
      英宗岳沒有談成，原告乙○○的土地糾紛自己處理，我們
      要讓土地完整化，所以是二件事。........ 」等語，據
      上，被告稱辯系爭土地分割成3塊乃考量將來與建商交換
      土地用乙節，亦無足採。
    3.綜上，原告乙○○與被告間於79年間合資購買台中縣大里
      市○○段第759、760地號土地，並借名登記於被告名下乙
      節，洵屬有據，尚堪採信。
二、前揭第一項事由，就分割移轉前之系爭760地號土地部分，
    有無本院另案（96年度訴字第594號）判決爭點效之效力？
（一）被告抗辯原告乙○○於96年3月間曾以兩造間有借名登記
      契約為由，起訴請求被告返還土地（本院96年度訴字第59
      4號確定判決），而該確定判決理由中，曾就兩造間是否
      有借名登記契約存在之重要爭點，本於當事人辯論之結果
      已為判斷，揆諸最高法院88年度台上字第2230號判決之見
      解，原告就該相同爭點再提起之本件訴訟，即不得再為相
      反之主張，法院亦不得作相反之判斷，以符民事訴訟法上
      之誠信原則。是兩造間既經前案確定判決認定並無借名登
      記契約之存在，原告又本於相同主張提起本件訴訟，顯屬
      無稽云云。按所謂「爭點效」，係指法院於確定判決理由
      中，就訴訟標的以外當事人所主張之重要爭點，本於當事
      人辯論之結果已為判斷時，除有顯然違背法令，或當事人
      已提出新訴訟資料足以推翻原判斷之情形外，於同一當事
      人就與該重要爭點有關所提起之他訴訟，不得再為相反之
      主張，法院亦不得作相反之判斷，始符合民事訴訟法上之
      誠信原則（最高法院92年度台上字第315號、88年度台上
      字第2230號、88年度台上字第557號、84年度台上字第253
      0號、81年度台上字第625號、73年度台上字第4062號判決
      參照）。本院96年度訴字第594號確定判決如就當事人所
      主張之重要爭點，本於當事人辯論之結果，已為判斷時，
      除有顯然違背法令之情形，或「當事人已提出新訴訟資料
      」足以推翻原判斷之情形外，於同一當事人就與該主要爭
      點有關所提起之後訴訟，不得為相反之主張，法院亦不得
      作相反之判斷，始符合誠信原則。
（二）查本院96年度訴字第594號確定判決曾對於分割移轉前之
      系爭760地號土地部分，原告乙○○與被告間是否有借名
      登記契約存在之重要爭點為實質上審理，然就該重要爭點
      原告於本件審理程序中已提出新訴訟資料即證人辛○○、
      己○○、甲○○，據此，就本件損害賠償之訴，對於分割
      移轉前之系爭760地號土地部分，有關原告乙○○與被告
      間是否有借名登記契約存在乙事，並不發生爭點效。
三、原告庚○○與被告間有無於79年間合資購買台中縣大里市
    ○○段第759、760地號土地，並借名登記於被告名下？
    承上揭一之說明，系爭土地是由原告等2人及被告各出資3分
    之1所共同合資購買，而原告等2人將其各自之3分之1持分，
    均借用被告名義辦理所有權移轉登記。故原告庚○○與被告
    間於79年間合資購買台中縣大里市○○段第759、760地號土
    地，並借名登記於被告名下乙節，應堪採信。
四、按因故意或過失，不法侵害他人之權利者，負損害賠償責任
    。故意以背於善良風俗之方法，加損害於他人者亦同。民法
    不能回復原狀或回復顯有重大困難者，應以金錢賠債其損害
    。給付無確定期限者，債務人於債權人得請求給付時，經其
    催告而未為給付，自受催告時起，負遲延責任。其經債權人
    起訴而送達訴狀，或依督促程序送達支付命令，或為其他相
    類之行為者，與催告有同一之效力。民法第184條第1項、第
    215條、第229條第2項分別定有明文。本件被告明知系爭760
    -1地號土地為原告乙○○所有，系爭760-2地號土地為原告
    庚○○所有，系爭959地號土地為原告2人各持分1/3，均只
    借被告名義辦理登記，詎未經原告等2人同意，擅自出售與
    亨都建設公司，揆諸上開規定，顯係故意不法侵害他人之權
    利，原告等2人依侵權行為法律關係請求損害賠償即屬有據
    。又系爭土地既已出售他人，顯係不能回復原狀，原告請求
    被告按其出售他人之價額以金錢賠償，即按1680萬7900元賠
    償，應予准許。又本件係屬未確定期限之給付，原告請求自
    起訴狀送達被告時按法定利率計算之利息，亦屬有據。從而
    ，原告請求被告給付560萬2633元 (計算式：00000000÷3＝
    0000000，小數點以下四捨五入)，及自起訴狀繕本送達翌日
    即97年8月6日起按年息5%計算之利息，為有理由，應予准許
    。本件既准原告請求，原告另依不當得利法律關係請求，核
    屬請求權競合，毋庸贅述，附為敘明。
五、本件事證已臻明確，兩造其餘攻擊防禦及舉證，於事實認定
    判決結果無涉，茲不一一論列，併予指明。
陸、本件兩造均陳明願供擔保請准宣告假執行及免為假執行，核
    無不合，爰酌定相當之擔保金額准許之。
柒、訴訟費用之負擔及假執行宣告之依據：民事訴訟法第78條、
    第390條第2項、第392條。
中    華    民    國    97    年    12    月    31    日
                  民事第一庭    法  官  陳學德
正本係照原本作成。
如對本判決上訴須於判決送達後20日內向本院提出上訴狀。
中    華    民    國    97    年    12    月    31    日
                                書記官


司法院資訊處製作；財團法人民間司法改革基金會備份。
